【裁判字號】    96,訴,7371
【裁判日期】    970229
【裁判案由】    侵權行為損害賠償等
【裁判全文】
臺灣臺北地方法院民事判決              96年度訴字第7371號
原      告  己○○
訴訟代理人  陳明良律師
被      告  甲○○
訴訟代理人  辛○○
被      告
兼訴訟代理人庚○○
被      告  丁○○
上列當事人間請求侵權行為損害賠償等事件，本院於九十七年一
月十五日言詞辯論終結，判決如下：
    主  文
被告甲○○應給付原告新台幣拾萬仟佰元，及自九十六年
八月十六日起至清償日止按週年利率百分之五計算之利息。
原告其餘之訴駁回。
訴訟費用由被告甲○○負擔百分之十四，餘由原告負擔。
本判決於原告以新台幣壹拾萬壹仟壹佰元供擔保後，得假執行。
但被告甲○○如以新台幣拾萬仟佰元為原告預供擔保後，
得免為假執行。
原告其餘假執行之聲請駁回。
    事  實
壹、程序方面：
一、本件原告起訴時原聲明被告甲○○應給付原告新台幣2,291,
    300元，並自本起訴狀繕本送達翌日起至清償日止，按年利
    率5%計付利息。嗣於訴狀送達後，追加庚○○、丁○○為被
    告，及變更聲明為被告甲○○應與被告庚○○連帶給付原告
    新台幣1,000,000元，被告甲○○應與被告李淑玲連帶給付
    原告新台幣500,000元，被告甲○○應另給付原告新台幣
    671,300元，暨均按本狀繕本送達翌日起算至清償日止按年
    利率百分之五計付利息。被告雖不表同意，惟核其前後所主
    張之基礎事實均以原告為訴外人李冰霜之唯一繼承人，被告
    侵占原告應繼承之遺產為基礎，概僅涉及被告及訴之聲明之
    增列，而未變動其前所為原因事實之主張內容，就原請求之
    訴訟及證據資料，於審理繼續進行在相當程度範圍內具有一
    體性，請求之基礎事實同一，且不甚礙被告之防禦及訴訟之
    終結，依民事訴訟法第255條第1項第2款、第7款規定，應予
    准許，
貳、實體方面：
一、原告起訴主張：
    訴外人李冰霜於95年8月2日去逝，原告為其唯一繼承人，李
    冰霜於94年5月間將其所有坐落於雲林縣西螺鎮○○段660地
    號土地及其上門牌號碼雲林縣西螺鎮○○路180-8號之房屋
    出售予訴外人蕭康彥，得款242萬元，李冰霜認不宜存放太
    多存款，乃徵得其妹甲○○同意，將其中200萬元寄放於甲○○之銀行帳戶。嗣李冰霜死亡後，上開款項本應歸原告繼
    承，然除被告甲○○代李冰霜支付之殯葬費及靈骨塔費共計
    12萬元外，餘均遭被告共同侵占入己，被告庚○○、李淑玲
    並各分得100萬元及50萬元。被告甲○○另於95年1月25日、
    同年8月3日及10月16日分別盜領李冰霜於雲林縣西螺鎮農會
    帳戶內之存款25萬元、4萬元及1,300元，原告自得依消費寄
    託之法律關係及侵權行為之法則，請求被告返還。故被告甲○○應返還原告新台幣671,300元（2,000,000元-1,000,000
    元〈庚○○部分〉-500,000元〈李淑玲部分〉+250,000元+4
    0,000元+1,300元-120,000元〈喪葬費〉＝671,300元）。又
    被告甲○○與庚○○、李淑玲為共同侵權行為人，依民法第
    185條規定，就其等侵占原告之存款，應負連帶責任等情。
    為此，爰依侵權行為損害賠償之法理，請求判令如下之聲明
    ：(一)被告甲○○應與被告庚○○連帶給付原告新台幣100 萬
    元；被告甲○○應與被告李淑玲連帶給付原告新台幣50萬元
    ；被告甲○○應給付原告新台幣67萬1300元，暨均按本狀繕
    本送達翌日起至清償日止按年利率5%計付利息。(二)原告願供
    擔保，請准宣告假執行。
二、被告方面：
  (一)被告甲○○、庚○○部分：
    訴外人李冰霜於生前將賣屋所得242萬元中之200萬元轉帳至
    被告甲○○之帳戶，目的係為其自己未來生活及醫療等後續
    問題，保留現金處分權。李冰霜並委由被告甲○○代為保管
    上開款項及用以支付日常生活開銷。又因李冰霜生前曾認養
    庚○○、丁○○二人為子女，雖其後終止收養關係，但仍視
    為己出，故特別囑咐將上開款項分別贈與100萬與50萬元予
    渠等二人，且表示欲贈與被告甲○○50萬元，以感謝長期陪
    伴相依與照顧之情誼，故於94年7月、及95年1月間應李冰霜
    之要求，由被告甲○○匯款予被告庚○○100萬元、被告丁○○50萬元。除上開200萬元之贈與外，李冰霜自94年6月24
    日起至95年8月2日逝世止，計1年3個月期間，尚支付殯葬費
    用及靈骨塔費12萬元、茲愛綜合醫院住院特別看護費18,000
    元，及幸福之家養護中心住院花費156,000元、零用金40,00
    0元，總計花費之金額已達2,334,000元，自無庸返還原告。
    再者，被告甲○○自李冰霜上開帳戶提領25萬元係因於95年
    1月間，李冰霜認「僑真老人養護中心」服務不週及人員態
    度不佳，主動要求轉至該新養護中心安養；故李冰霜在95年
    1月25日協同被告甲○○至農會轉帳25萬元至甲○○帳戶，
    用以支應養護期間醫療、住院、生活等費用；上開200萬元
    及25萬元雖均轉入被告甲○○帳戶，但仍係依李冰霜之決定
    而處分，其餘被告甲○○之提領4萬元及1300元部分，則係
    因95月8月2日李冰霜往生後，無人可代辦殯葬儀式等事宜，
    且多次以國際電話催促原告回國均無音訊，經到場親屬開會
    後，決議由被告甲○○為管理人負責承辦殯葬事宜。惟因被
    告甲○○資金不足，故於次日（即95年8月3日）自李冰霜帳
    戶領取4萬元及95年10月16日提取1300元以支付喪葬費，先
    後提領之款項均未據為己有。故聲明：駁回原告之訴及其假
    執行之聲請。如受不利之判決，願供擔保請准宣告免為假執
    行。
  (二)被告丁○○部分：
    其取得之50萬元係經李冰霜親自表示贈與之意，且李冰霜僅
    將200萬元交由被告甲○○保管，被告丁○○並非共同保管
    人，自無共同侵占之可能。且李冰霜與被告甲○○成立者乃
    金錢之消費寄託關係，甲○○僅負返還相同數量金錢之義務
    。則縱李冰霜未指示被告甲○○將50萬元贈與被告丁○○，
    亦僅屬被告甲○○於寄託契約終止時需負返還之責，與侵權
    行為無涉。是其自被告甲○○處受領50萬元，並未侵害李冰
    霜之財產權，原告對被告自無侵權行為損害賠償請求權。故
    聲明：駁回原告之訴及其假執行之聲請。如受不利之判決，
    願供擔保請准宣告免為假執行。
三、原告主張訴外人李冰霜於95年8月2日死亡，原告為其唯一繼
    承人，李冰霜於94年5月間將其所有坐落於雲林縣西螺鎮○○段660地號土地及其上門牌號碼雲林縣西螺鎮○○路180-8
    號之房屋出售予蕭康彥，得款242萬元，因李冰霜認不宜存
    放太多存款，乃徵得被告甲○○同意，於94年6月24日將其
    中200萬元轉入甲○○於西螺鎮農會帳號00000-0-0之帳戶，
    該筆款項之用途即由被告甲○○代為提領以支付李冰霜日常
    生活之花費。至上開售屋所得之餘款369,628元則續存於其
    所開立之西螺鎮農會帳號00000-0 -0之帳戶內。又被告甲○○曾於95年1月25日、同年8月3日及10月16日分別提領李冰
    霜上開農會帳戶內存款25萬元、4萬元及1,300元；另李冰霜
    於茲愛綜合醫院住院期間（94年9月13日至同年9月22日）曾
    僱請特別看護花費18,000元，嗣因其死亡而支出之殯葬費及
    靈骨塔費計12萬元等情，業據兩造分別提出西螺鎮農會交易
    明細表（見96年度店調字第148號卷第11頁）、禮儀社明細
    單，及西螺鎮農會96年12月14日函暨函附之甲○○帳戶往來
    明細表各1份（見本院卷第27頁、50至51頁）附卷可稽，且
    為被告所不爭執，堪信原告此部分主張為真實。
四、得心證之理由：
    依兩造之主張及陳述，本件之爭點為：(一)李冰霜是否有表示
    欲將上開存入甲○○農會帳戶之200萬元分別贈與甲○○、
    庚○○、丁○○各50萬元、100萬元及50萬元？(二)若非贈與
    ，則被告甲○○以系爭200萬元為李冰霜支出之費用若干？
    是否有剩餘而應返還原告？(三)被告甲○○於李冰霜之農會帳
    戶提領之款項是否經李冰霜本人同意？若否，應返還原告之
    款項若干？茲分別論斷如下：
  (一)李冰霜是否有表示欲將上開存入甲○○農會帳戶之200萬元
    分別贈與甲○○、庚○○、丁○○各50萬元、100萬元及50
    萬元？
  (1)按當事人主張有利於己之事實者，就其事實有舉證之責任，
    民事訴訟法第277條第1項前段定有明文。本件原告主張李冰
    霜所提供之200萬元款項係為供其日常生活開銷乙情，既為
    被告所不爭執。而被告抗辯李冰霜同意贈與被告甲○○、庚○○、丁○○各50萬元、100萬元及50萬元等語，則為原告
    所否認，自應由被告就此有利於己之事實，負舉證之責。查
    證人即李冰霜之弟戊○○證稱：我知道李冰霜賣屋得款二百
    多萬元，賣得的錢要給甲○○，因為都是甲○○在照顧她，
    李冰霜之生活費用都是甲○○以上開款項支付。李冰霜說要
    給我女兒（即被告丁○○）錢，說用剩的要分一點給他，當
    時丙○○、乙○○、甲○○均在場，時間是在95年農曆過年
    前等語（參見本院卷第56頁反面），證人乙○○即李冰霜之
    弟妹亦證稱：李冰霜有說她賣房子的錢要給甲○○處理，並
    說要給被告丁○○50萬元、及被告庚○○一百多萬元，這是
    我親耳聽到的，當時有丙○○、戊○○、乙○○、甲○○在
    場等語（見同上卷第57頁正反面），證人即李冰霜之妹丙○○亦證稱：李冰霜說要各50萬元給丁○○及庚○○，她說他
    們兩人是她從小看大的，且時常給她紅包，她都沒有給她們
    錢，要補償他們等語（見同卷第57頁），互核上開證人均一
    致表示李冰霜有為贈與被告庚○○及丁○○之意思表示，且
    證人戊○○、乙○○就李冰霜為贈與時在場之人乙情所為之
    陳述均屬相符，而證人丙○○並未從系爭款項中獲有任何利
    益，故其所為上開贈與之證詞應屬可採。又證人丙○○、乙○○雖就贈與金額之證述略有出入，惟渠等2人均年過七旬
    ，就此一細節縱有記憶不清之情形，亦無礙其證詞之可信性
    ，顯見李冰霜於生前應確有贈與被告庚○○、丁○○各100
    萬元、50萬元之意思表示甚明。又原告雖稱95年1月間並無
    匯款50萬元予被告丁○○之交易往來紀錄云云，然李冰霜將
    上開200萬元款項匯入甲○○之帳戶後，被告甲○○僅對委
    任人負委任關係存續中金錢使用情形之報告義務、及嗣委任
    關係終止或消滅後負清算及返還款項之責，尚無定由甲○○
    西螺鎮農會帳戶支出之必要。是被告甲○○上開農會帳戶雖
    於95年1月間並無數額相符之款項提領紀錄，且於94年7月25
    日及95年1月9日即各匯出100萬元，然上開200萬元存入被告
    甲○○之帳戶後，被告甲○○亦僅於結算後負返還結算金額
    之義務，其如何調度資金本非所問。且被告甲○○既已依李
    冰霜指示交付50萬元予被告丁○○，而被告丁○○亦自認有
    收到此部分款項，尚難據此即認前揭證人所述為不可採信。
    故被告抗辯李冰霜贈與被告庚○○、丁○○各100萬元及50
    萬元等語，應堪信為真實。從而原告請求被告甲○○與被告
    庚○○應連帶給付原告100萬元、及與被告李淑玲連帶給付
    原告50萬元，即均屬無據。
  (2)至被告甲○○抗辯：李冰霜有贈與其50萬元云云，查上開證
    人於到庭作證時並未支字提及李冰霜曾為贈與被告甲○○50
    萬元之意思表示，且李冰霜匯入甲○○帳戶之200萬元本係
    為供其日常生活開銷之用，斷無可能於數月間又將上開款項
    全數分贈他人而處分殆盡之理，且此舉亦有違李冰霜最初委
    任被告甲○○為其支付生活開銷之目的，由此益徵李冰霜應
    無贈與被告甲○○50萬元之意甚明。故被告甲○○此部分所
    辯，不足採信。
  (3)綜上所述，訴外人李冰霜既曾於生前指示受任人即被告甲○○將系爭200萬元款項分贈其中100萬元、及50萬元予被告庚○○、丁○○2人，則原告請求被告返還此部分款項，即無
    可取。至原告請求被告甲○○返還671,300元部分，應視兩
    造於委任關係消滅後結算之金額以為決定，茲述析如下。
  (二)若非贈與，被告甲○○以系爭200萬元為李冰霜支出之生活
    費用若干？是否有剩餘而應返還原告？
  (1)原告主張李冰霜將200萬元款項存入甲○○帳戶之目的，係
    委由甲○○保管並代為提領，以供甲○○日常生活之花費乙
    情，業為被告所不爭執。是李冰霜交付系爭款項予被告甲○○保管並支應其開支，其性質為委任契約。又上開200 萬元
    乃李冰霜基於與被告甲○○間之契約關係而預付處理事務之
    費用，被告甲○○於契約終止時，雖負計算義務，惟非必返
    還同一數額之金錢予原告，而系爭委任關係已於95年8月2日
    因李冰霜死亡而消滅，上開款項若有剩餘，被告甲○○雖應
    負返還義務，惟兩造於委任關係消滅後，尚未經清算，則於
    扣除上開100萬元、及50萬元之贈與後，兩造自應就餘款50
    萬元部分對李冰霜生前之日常生活支出為計算，如有剩餘，
    被告甲○○即應負返還之責。
  (2)被告甲○○就上開金額主張支出之明細為殯葬費10萬元、靈
    骨塔費用2萬元、特別看護費18,000元、幸福之家安養院156
    ,000 元、零用金40,000元等情，並提出永福禮儀社明細單
    暨收據、診斷證明書各1紙、及幸福之家安養院收據8紙為證
    （見本院卷第25至27頁），原告則僅同意扣除殯葬費10萬元
    、靈骨塔費用2萬元、及李冰霜生前於95年1月24日起6個月
    合理之生活開銷10萬元，並否認被告提出之安養院收據為真
    正，另特別看護費18,000元部分應係由李冰霜西螺鎮農會帳
    戶支出，被告不得扣除等語（見本院卷第30頁書狀及97年2
    月26日言詞辯論筆錄）。按私文書應由舉證人證其真正，此
    觀民事訴訟法第357條之規定自明。又當事人提出之私文書
    必須真正而無瑕疵者，始有訴訟法之形式的證據力，此形式
    的證據力具備後，法院就其中之記載調查其是否與系爭事項
    有關，始有實質的證據力可言；且私文書之真正，如他造當
    事人有爭執者，則舉證人應負證其真正之責（本院41年台上
    字第971號、47年台上字第1784號判例意旨參照）。本件被
    告所提之安養院收據，原告既否認其真正，且觀之該收據日
    期係自95年1月22日起至95年9月21日止，核與李冰霜已於95
    年8月2日過世乙情亦屬相悖，被告復未能另舉證證明之，則
    其為上述安養費支出之抗辯，即難採信。至李冰霜住院期間
    請特別看護花費18,000元部分，既為原告所不爭執，而李冰
    霜之西螺農會帳戶雖於94年9月22日曾有提領2萬元之紀錄，
    有帳戶交易明細表在卷為憑（見96年度店調字第148號卷第
    11 頁），惟此尚不足以證明該筆款項係供支付前開特別看
    護費之用，是原告此部分所述，並非可採。
  (3)從而，原告請求被告甲○○就李冰霜委任之200萬元經結算
    後應返還262,000元（即200萬元-100萬元贈與-50萬元贈與
    -10萬元殯葬費-2萬元靈骨塔費用-18000元看護費-10萬元日
    常開銷＝262,000元）並加付法定遲延利息，核屬正當，逾
    此部分數額，則無理由。
  (三)被告甲○○於李冰霜之農會帳戶提領之款項是否經李冰霜本
    人同意？若否，應返還原告之款項若干？
  (1)原告主張被告甲○○於95年1月25日、同年8月3日及10月16
    日分別盜領李冰霜於雲林縣西螺鎮農會帳戶內之存款25 萬
    元、4萬元及1,300元等情，為被告甲○○所否認，並以轉帳
    25萬元部分，係由甲○○陪同李冰霜前往農會辦理，已支應
    李冰霜醫療、住院及生活費用，其餘款項則係於李冰霜往生
    後為其支付喪葬費而提領等語置辯。查訴外人李冰霜係於95
    年8月2日死亡，其於死亡前雖有行動不便，然其於生前係罹
    患糖尿病、高血壓及貧血等疾病，有被告提出之慈愛綜合醫
    院診斷證明書在卷為憑，足見李冰霜於95年1月25日前後並
    無意識不清或對外界事物欠缺理解力或有明顯降低之情形等
    情形，已難認上開轉帳手續非經其授權被告甲○○辦理或由
    甲○○陪同前往辦理，且原告對此有利於己之事實，並未舉
    證以資證明，而僅空言主張，自不足採信。
  (2)次按，因故意或過失，不法侵害他人之權利者，負損害賠償
    責任。民法第184條第1項前段定有明文。被告甲○○於李冰
    霜去世後擅自提領之4萬元及1,300元，並未經李冰霜之合法
    繼承人即原告之同意或授權，且被告甲○○已由上開委任關
    係取得200萬元款項，已足夠支付12萬元之殯葬費用，理當
    無另行提領李冰霜西螺農會帳戶內存款之必要，其以上開不
    法行為，使原告受有損害，揆諸前揭規定，自應對原告負損
    害賠償責任，原告主張被告依侵權行為之法律關係，應對原
    告負擔賠償責任，自屬有據。
五、綜上所述，原告依委任契約、侵權行為及繼承之法律關係，
    請求被告甲○○返還303,300元（計算式：262,000元+4萬元
    +1,300元＝303,300元），及自起訴狀繕本送達被告翌日即
    96年8月16日起至清償日止，按年息5％計算之利息，為有理
    由，應予准許；原告逾此部分之請求，為無理由，不應准許
    。
六、原告勝訴部分，兩造均陳明願供擔保，分別聲請宣告假執行
    或免為假執行，本院經審核尚無不合，爰分別酌定相當擔保
    金額准許之。至原告敗訴部分，其訴既經駁回，其假執行之
    聲請，已失所附麗，併予駁回。
七、本件為判決之基礎已臻明確，兩造其餘之攻擊或防禦方法及
    未經援用之證據，經本院斟酌後，認為均不足以影響本判決
    之結果，亦與本案爭點無涉，自無逐一詳予論駁之必要，併
    此敘明。
八、結論：本件原告之訴為一部有理由，一部無理由，並依民事
    訴訟法第79條、第390條第2項、第392條第2項，判決如主文
    。
中    華    民    國    97    年    2    月    29    日
                  民事第五庭    法  官  吳佳薇
如對本判決上訴，須於判決送達後20日內向本院提出上訴狀
以上正本係照原本作成。
中    華    民    國    97    年    2    月    29    日
                                書記官  許博為


司法院資訊處製作；財團法人民間司法改革基金會備份。
